【裁判字號】    97,智,2
【裁判日期】    990323
【裁判案由】    確認著作財產權
【裁判全文】
臺灣屏東地方法院民事判決                 97年度智字第2號
原      告  相宇企業有限公司
法定代理人  乙○○
訴訟代理人  范仲良律師
被      告  丙○○
訴訟代理人  吳澄潔律師
上列當事人間請求確認著作財產權事件，本院於中華民國99年3
月9 日言詞辯論終結，判決如下：
    主  文
原告之訴駁回。
訴訟費用由原告負擔。
    事  實  及  理  由
甲、程序部分：
    按確認之訴非原告有即受確認判決之法律上利益者，不得提
    起。所謂即受確認判決之法律上利益，係指法律關係之存否
    不明確，原告主觀上認其在法律上之地位有不安之狀態存在
    ，且此種不安之狀態，能以確認判決將之除去者而言，若縱
    經法院判決確認，亦不能除去其不安之狀態者，即難認有受
    確認判決之法律上利益，最高法院52年台上字第1240號判例
    闡述甚明。本件原告主張「INMARSAT衛星船位自動回報系統
    軟體程式」（下爭系爭軟體）之著作財產權為其所有，為被
    告所否認，則系爭軟體之著作財產權歸屬，即呈不明確之狀
    態，使原告之私法上地位產生不安之狀態，而此不安之狀態
    可以確認判決除去，揆諸前開說明，應認原告有提起本件確
    認之訴之法律上利益，合先敘明。
乙、實體部分：
一、原告主張：原告公司於民國89年6 月間成立資訊部門，聘僱
    被告擔任資訊部經理（原告公司資訊部僅被告一人），負責
    研發漁業、航運、通訊及原告公司代理相關電子設備應用軟
    體開發等相關業務，89年7 月並安排被告前往新加坡受訓，
    有受訓證明可稽，嗣於90年6 月間，原告公司為了承攬訴外
    人國仟漁業股份有限公司開發INMARSAT衛星船位自動回報系
    統計畫，兩造約定由資訊部即被告擔任計畫執行開發之工作
    ，所有軟體智慧財產權為原告公司所有，有開發計畫書可稽
    ，待至90年10月15日開發後由國仟水產企業股份有限公司訂
    購時，契約亦約定軟體著作權屬於原告公司所有，是系爭軟
    體著作財產權實應屬於原告公司所有，迺被告竟否認原告公
    司有著作財產權，是有提起本件確認之訴之必要。原告於89
    年7 月即已聘僱被告擔任公司資訊部經理，每月給付薪資予
    被告，則被告於90年10月間於職務上為原告公司完成系爭軟
    體，原告公司當有著作財產權，況且兩造於開發系爭軟體時
    ，早已約定由原告公司享有著作財產權權利，被告嗣後翻異
    否認，實有未合，爰依著作權法第11條、第12條之規定提起
    本訴等語。並聲明：確認系爭軟體之著作財產權為原告所有
    。
二、被告則以：被告完全未受僱於原告公司，與原告之間根本無
    任何僱佣關係存在，原告謂被告在89年起即受僱擔任其公司
    資訊部經理云云，完全與事實不符，若受僱於原告公司，原
    告公司內為何沒有被告加入勞保等保險記錄？為何沒有僱佣
    契約之簽定？為何被告是在自己所開設之公司內上班（設址
    在屏東市○○路135 號之雅顥企業有限公司），反而不在原
    告之公司內上班？為何原告公司每月給付予被告之報酬，並
    非是薪資（每年均無扣繳憑單之製作核發），反而是由被告
    所開設之前揭公司（雅顥公司）開立同額之發票（內載軟體
    服務費）予原告公司？足證原告報酬之給付，完全與薪資無
    關。緣被告於85年起任職於台北中華民國對外漁業合作發展
    協會，擔任專案助理一職迄89年5 月離職，並於89年8 月31
    日向經濟部申請設立前揭所述之雅顥企業有限公司，同年9
    月向屏東地方政府登記營利事業，從事電腦週邊批發，軟體
    專案開發設計維護，電信門號代辦業務等迄今，並依法申報
    繳納營利事業所得稅。89年年底，原告因執行漁業署南部高
    雄辦公室（當時為行政院遠洋漁業開發中心）漁船船位衛星
    監控專案計畫，當時委託某資訊公司協助開發失敗，該案因
    同年5 月需結案，當月原告得知被告已開發完成一套衛星船
    位監視系統軟體，遂透過被告於中華民國對外漁業合作發展
    協會同事戊○○（現為中華民國對外漁業合作發展協會執行
    秘書）介紹，原告邀約被告於屏東縣屏東市○○路○○街口
    一咖啡廳洽談，懇請被告以所著作軟體，協助通過此專案。
    當時原告口頭約定，每月以轉帳方式支付含稅新臺幣（下同
    ）35,000元予被告所設立公司，有發票單據可稽，由被告提
    供軟體，並修改為專案所需規格軟體，於專案驗收當時且配
    合到場提供專業諮詢服務。91年起原告有感該軟體有極大發
    展潛力，即於結案後復邀約被告，繼續由被告公司提供軟體
    用於漁船用衛星船位監視系統單機版並提供原告專案所需軟
    體，口頭約定以每月轉帳支付被告公司5 萬或7 萬元不等，
    作為原告軟體之銷售使用與維護諮詢費用，有前述發票單據
    可稽，是以被告並非原告公司之受僱職員。茲原告所附呈之
    「開發計畫書影本」、「訂購單及契約影本」，並主張依上
    揭文件可以證明約定著作財產權歸原告享有云云，惟無經由
    被告簽名認可，反而是原告公司自行私下對外與「國仟漁業
    股份有限公司」簽定文件，未經被告之同意（被告亦不知情
    ）而所製作之文書，如何持此文件向被告主張效力？事實上
    ，有關原告公司與國仟漁業股份有限公司之電腦軟體資料之
    由來，該衛星船位監視系統係被告於認識原告之前即完成著
    作，其後再行修改以適用不同名稱之漁船衛星監視船位系統
    用，依法衍生之軟體系統仍具有著作權保障，而由被告享有
    著作權，原告之主張於法不合，應予駁回等語資為抗辯。並
    聲明：駁回原告之訴。
三、兩造不爭執之事實：
    系爭軟體為被告89年任職於財團法人中華民國對外漁業合作
    發展協會期間所撰寫之VesselTrac軟體（原始軟體）之衍生
    著作（原告陳明其無相關軟體程式原始碼可供比對，經本院
    審核被告所提出原始軟體與系爭軟體之程式原始碼後，相似
    度高達93％以上，並當庭協議為兩造不爭執之事實，為確保
    被告之營業祕密，已先將之發還被告），係原告支付對價，
    由被告於90年10月間改作完成。
四、得心證之理由：
    本件兩造所爭執之處，應在於：(一)兩造合作時有無約定系爭
    軟體著作權財產權之歸屬？(二)系爭軟體是否原告雇用被告於
    職務上完成之衍生著作？抑或原告單純出資聘請被告完成之
    衍生著作？茲說明如下：
    (一)按受雇人於職務上完成之著作，以該受雇人為著作人。但
      契約約定以雇用人為著作人者，從其約定。依前項規定，
      以受雇人為著作人者，其著作財產權歸雇用人享有。但契
      約約定其著作財產權歸受雇人享有者，從其約定。前二項
      所稱受雇人，包括公務員，著作權法第11條定有明文。又
      按出資聘請他人完成之著作，除前條情形外，以該受聘人
      為著作人。但契約約定以出資人為著作人者，從其約定。
      依前項規定，以受聘人為著作人者，其著作財產權依契約
      約定歸受聘人或出資人享有。未約定著作財產權之歸屬者
      ，其著作財產權歸受聘人享有。依前項規定著作財產權歸
      受聘人享有者，出資人得利用該著作，著作權法第12條另
      有明文。據上可知，有償著作之著作財產權歸屬，有約定
      者悉依約定。至並未特別約定著作人及著作財產權歸屬之
      場合，若屬受雇人於職務上完成之著作，著作財產權應歸
      雇用人享有；若非雇用而出資聘請他人完成之著作，著作
      財產權應歸受聘人即著作人享有。再按當事人主張有利於
      己之事實者，就其事實有舉證之責任，民事訴訟法第277
      條前段定有明文。本件原告主張系爭軟體是原告雇用被告
      於職務上完成之著作，並約定系爭軟體著作財產權為原告
      所有之事實，均為被告所否認，自應由原告就該等事實之
      存在，負舉證之責。
    (二)原告主張系爭軟體是原告雇用被告於職務上完成之著作，
      並約定系爭軟體著作財產權為原告所有，無非以其提出之
      受訓證明（原證一）、系爭軟體開發計劃書（原證二）、
      訂購確認單及合約書（原證三）、薪資給付明細及匯款單
      （原證四）、相關電子郵件（原證五）影本各1 份，證人
      即其員工甲○○、丁○○、證人即國仟公司之員工劉宗
      （原名己○○）等，為其論據。惟查：
      1.依證人甲○○到庭結證稱：伊受雇於原告，91年12月剛
        進原告公司時有幫忙會計事務，為期不到一年，嗣辦理
        出貨事務迄今；伊不瞭解兩造有無訂立任何書面契約，
        不知道原告有無為被告投保勞健保，沒看過原告開立薪
        資扣繳憑單予被告，也不知道被告在工作上有無受原告
        指揮監督，伊知道被告有開設經營雅顥企業有限公司，
        但不知道雅顥公司開立資訊系統軟體維護費之發票給原
        告是何意思，在伊感覺，被告應該是原告公司員工，伊
        只知道被告在原告公司資訊部，其他的不曉得；伊加入
        原告公司時有寫人事資料，有加入勞健保，原告有薪資
        扣繳憑單給伊，上班有打卡；伊沒注意到被告上班有無
        打卡，資訊部只有被告一人，軟體的部分都是由被告負
        責等語（見本院卷(二)第37～38頁）。並依證人丁○○到
        庭結證稱：伊受雇於原告，自93年進原告公司任職會計
        迄今；伊不清楚兩造有無訂立任何書面契約，原告沒有
        為被告投保勞健保，據伊所知是被告說不需要加保，伊
        沒看到不知道原告有無開立薪資扣繳憑單予被告，被告
        在工作上是受原告公司老闆乙○○指揮監督，但乙○○
        不太懂電腦軟體，伊有看過雅顥企業有限公司的發票，
        但不知道雅顥公司負責人是誰，不知道雅顥公司開立資
        訊系統軟體維護費之發票給原告是何意思，伊對軟體不
        太懂，原告是雇用被告吧，因為原告每個月都會給被告
        薪資，薪資是伊經辦的，薪資扣繳憑單是給會計師處理
        ，伊自己有收到薪資扣繳憑單，伊沒辦法確定會計師處
        伊所報列製作的薪資帳目中有無被告薪資，伊看過被告
        在原告公司上班，但很少，自93年10月伊進原告公司起
        至94年上旬間，大概每個月看到一次，後來就沒有再看
        到了，伊只看到被告上樓梯，因為資訊室在二樓，伊辦
        公是在一樓，伊不知道被告去做什麼等語（見本院卷(二)
        第38～39頁）。上列證人為原告之員工，原有偏袒原告
        之虞，縱令如此，依渠等之證述、原告始終無法提出兩
        造間任何書面契約之情狀，及被告所提出兩造不爭執為
        真正之雅顥企業有限公司登記資料、所得稅繳稅證明、
        開予原告之發票等相關資料影本多件（見本院卷(一)第31
        ～59頁、第198 ～241 頁），仍可知被告未曾簽立原告
        公司人事契約，未曾以原告公司為勞健保投保單位，且
        未曾收受原告公司薪資扣繳憑單，極少前往原告公司，
        俱與受雇員工如證人須簽立人事契約、加入公司勞健保
        、收受公司薪資扣繳憑單及每天打卡上班之條件迥異；
        況原告公司在電腦軟體領域上無人可指揮監督被告，而
        被告另經營提供資訊系統軟體維護服務及電腦相關硬體
        設備買賣之雅顥企業有限公司，按月開立資訊系統軟體
        維護費之發票予原告，更與一般資訊公司普遍嚴格要求
        受雇技術人員競業禁止之常情不符，足認兩造間之合作
        關係為外包而非雇用甚明。
      2.至證人甲○○所稱：伊感覺被告是原告公司員工云云，
        毫無事證可佐，自無可採。而證人丁○○雖稱：伊經辦
        原告公司每月給被告薪資云云，復陳明：伊沒辦法確定
        會計師處伊所報列製作的薪資帳目中有無被告薪資一語
        無訛，前後矛盾且不合理，則原告交付被告之金錢，亦
        難遽信為薪資。又原告雖提出薪資給付明細及匯款單等
        資料影本為主張雇用被告之證明，然該薪資給付明細（
        見本院卷(一)第93～95頁）乃原告單方面製作之文書，業
        經被告否認其性質為薪資，即不足為對被告不利之證據
        ；而匯款單（見本院卷(一)第96～112 頁）雖被告不爭執
        為真正，但僅能證明有金錢之交付，仍不足證明所交付
        之金錢為薪資，反有前述被告所經營之雅顥企業有限公
        司開予原告之發票，更能說明兩造間金錢往來之性質。
        此外，原告有提出受訓證明影本1 紙（見本院卷(一)第5
        頁）及被告與證人劉宗即己○○間往來之電子郵件影
        本若干（見本院卷(一)第113 ～124 頁），欲證明被告曾
        對外以原告所屬自居，然此情縱若屬實，惟被告代原告
        與第三人接洽者乃原告與第三人間之外部關係，而兩造
        間之外包關係則為內部關係，上開外部關係與內部關係
        乃屬二事；況公司關鍵技術為外包者，通常不張揚於外
        ，以免影響客戶對公司專業能力之信心，故外包者對外
        自稱為公司所屬，尚符常情，不能憑此逕認被告受雇於
        原告。
      3.依證人劉宗即己○○到庭結證稱：伊在國仟公司任職
        電腦事務之技術性專員，伊代國仟公司與原告簽約時，
        國仟公司正式名稱為國仟水產企業股份有限公司，現已
        改名為宇順公司，統一編號相同；伊對原告所提出系爭
        軟體開發計劃書影本1 份（提示本院卷(一)第6 ～8 頁）
        沒有印象，就原告所提出訂購確認單及合約書影本各1
        份（提示本院卷(一)第9 ～11頁），該紙訂購確認單係伊
        簽立無誤，但伊不知該份合約書上為何沒有伊簽名，也
        沒有公司大小章，一般正式合約書上會有公司大小章、
        騎縫章，並備註業務承辦人之聯絡方法，就國仟公司所
        訂購之軟體開發，伊不曉得兩造如何約定著作財產權之
        歸屬，伊認為應該是歸屬國仟公司；伊最先是跟乙○○
        接洽，此一軟體須配合使用者之需求，要按照使用者之
        需求製作軟體，伊有提出需求，但乙○○不清楚需要有
        怎麼樣的技術或怎麼樣的軟體來運作，所以伊就要求乙○○要有自己的工程師來現場向伊解說，這樣伊才知道
        原告公司有沒有能力去寫這樣的軟體，因而也有與被告
        接洽，系爭軟體開發細節是被告向國仟公司報告，簽約
        伊是與乙○○簽約的，但伊不確定被告與原告公司間之
        內部關係等語明確（見本院卷(二)第40頁）。由此可見，
        系爭軟體確係以被告89年任職於財團法人中華民國對外
        漁業合作發展協會期間所撰寫之VesselTrac軟體為本體
        ，為當時國仟水產企業股份有限公司之需求客製化，所
        改作之衍生著作。而原告所提出上揭軟體開發計劃書、
        合約書影本各1 份，雖前後記載「所有軟體原生碼智慧
        財產權為相宇企業有限公司所有」、「乙方為本VMS 軟
        體開發，該產品之著作權仍屬乙方所有」等語，但均為
        原告單方面製作之文書，經被告否認其真正，且依證人
        劉宗所指疑，更難信該等文書為真正，顯不足為憑。
        此外，依證人劉宗所述，顯不能證明被告受雇於原告
        或兩造間有約定系爭軟體著作財產權歸屬於原告；反依
        證人劉宗與兩造接洽過程，益合乎兩造間為外包關係
        之情狀。
    (三)被告另提出雅顥企業有限公司登記資料、所得稅繳稅證明
      、開予原告之發票等相關資料影本多件（見本院卷(一)第31
      ～59頁、第198 ～241 頁）為其抗辯之佐證，堪以採憑，
      已如前述。並經其聲請證人即財團法人中華民國對外漁業
      合作發展協會執行秘書戊○○到庭結證稱：伊介紹被告予
      原告，是因為原告公司有開發衛星監控之需求，漁協之前
      也做漁船監控的工作，也有委託威虹公司寫程式，後來因
      其價格過高，大約於89年，決定重新找廠商，後來找海洋
      大學來開發這套程式，其中的過渡期，被告當時在漁協任
      職，被告就寫一個簡易的VesselTrac軟體來替代監控程式
      ，後來被告四、五月離職，原告有提到有類似軟體之需求
      ，伊就提到漁協的員工有這樣的專長可以介紹，至於當時
      兩造見面，伊沒有參與，伊只是把被告電話給原告而已，
      如何聯繫或如何談的，伊並不清楚，伊只是後來得知兩造
      有合作等語屬實（見本院卷(一)第263 頁）。可見兩造合作
      關係主要是原告仰賴被告提供VesselTrac軟體之改作軟體
      ，且此等資訊系統涉及衛星監控與網路存取資料庫，而有
      隨時維護之必要，並非一般市售套裝軟體可擬，且依原告
      提出所謂薪資明細表之記事欄所載（見本院卷(一)第93～95
      頁），其以此合作模式銷售眾多客戶，非僅系爭軟體，均
      由被告獨力負責改作與維護，原告僅按月支付不高之金錢
      ，被告在合作關係中明顯居於優勢地位，若無明確約定，
      被告絕無可能同意將其著作由原告取得著作財產權，其所
      受領原告支付金錢，無非是出資之原告得合理利用該著作
      之對價，益徵被告所辯自己享有系爭軟體之著作財產權，
      應為可採。
    (四)原告既不能證明系爭軟體是原告雇用被告於職務上完成之
      著作，亦不能證明系爭軟體著作財產權經兩造約定為原告
      所有，其主張自無可取。此際，並無著作權法第11條規定
      適用之餘地，而依著作權法第12條規定，系爭軟體之著作
      財產權，應由受聘之著作人即被告所享有。
五、綜上所述，原告主張為無可取，被告抗辯則為可採。從而，
    原告依著作權法第11條、第12條之規定，請求確認系爭軟體
    之著作財產權為原告所有，均為無理由，應予駁回。
六、至兩造其餘之攻擊或防禦方法及未經援用之證據，經本院斟
    酌後，認為均對本判決結果不生影響（尤其原告提出原證六
    、七、八、九乃涉另一客製化衍生著作，與系爭軟體無關，
    且違背適時提出主義，顯係意圖延滯訴訟而為），自無逐一
    詳予論駁之必要，附此敘明。
七、訴訟費用負擔之依據：民事訴訟法第78條。
中    華    民    國    99    年    3     月    23    日
                  民事第二庭    法  官  蔡嘉裕
正本係照原本作成。
如不服本判決，應於收受送達後20日內，向本院提出上訴狀（須
按他造當事人之人數附繕本）。
中    華    民    國    99    年    3     月    23    日
                                書記官  蘇小雅

司法院資訊處製作；財團法人民間司法改革基金會備份。
